臺灣高等法院高雄分院民事判決　　　　　108年度上字第351號
上　訴　人　羅芷青　

訴訟代理人　張清雄律師
　　　　　　郭小如律師
上　訴　人　林必原　
訴訟代理人　黃逸仁律師
複代理人　　陳苡瑄律師
上列當事人間請求返還借款事件，兩造對於民國108 年10月22日
臺灣高雄地方法院108 年度訴字第384 號第一審判決各自提起上
訴，本院於110 年11月16日言詞辯論終結，判決如下：
    主  文
原判決關於判命林必原給付逾新臺幣參拾參萬伍仟參佰參拾伍元
本息部分及該部分假執行之宣告，暨訴訟費用之裁判，均廢棄。
上開廢棄部分，羅芷青在第一審之訴及假執行之聲請均駁回。
林必原其餘上訴駁回。
羅芷青之上訴駁回。
第一、二審訴訟費用由林必原負擔五分之一，餘由羅芷青負擔。
    事實及理由
一、上訴人羅芷青主張：兩造於民國98年間交往而成男女朋友，
    已於104 年間分手。伊曾自100 年12月間起至106 年8 月間
    止，為上訴人林必原支付如原判決附表（下稱附表）所示之
    匯豐銀行、遠東商業銀行、國泰世華銀行、中國信託銀行等
    多家銀行信用卡費及訂購系統家具費用、汽車燃料稅、生活
    開銷費用。惟伊未受林必原委任，並無繳納上開款項之義務
    ，且林必原係屬無法律上之原因而受有利益，致伊受有損害
    ，伊自得請求林必原返還伊所繳納之款項等情。爰依民法不
    當得利及第172 條、第176 條第1 項無因管理規定，擇一請
    求為伊勝訴之判決，並聲明：㈠林必原應給付羅芷青1,610,
    982 元，及自起訴狀繕本送達翌日起至清償日止，按週年利
    率5%計算之利息；㈡願供擔保請准宣告假執行。
二、林必原則以：附表所示信用卡款項雖均屬其信用卡刷卡消費
    款，惟編號1 為羅芷青之個人消費，編號2 至19則包括兩造
    個人消費，且除附表所示款項外之信用卡帳單，均由其繳納
    ，足認兩造交往期間未嚴格區分消費支出，如帳單多為羅芷
    青個人消費則協議由羅芷青繳納。附表編號20、21固屬其辦
    公室搬遷之家具費用，但羅芷青已表明願支付該筆費用。附
    表編號24至32所示款項，為兩造共同居住位在臺南市○○○
    路00巷00號3 樓房屋（下稱臺南租屋處）之房租費用，協議
    由羅芷青繳納等語，資為抗辯。
三、原審判命林必原應給付羅芷青340,135 元，及自108 年2 月
    26日起至清償日止，按週年利率5%計算之利息，並依職權及
    聲請為准免假執行之宣告，而駁回羅芷青其餘請求。羅芷青
    、林必原不服，各自就其等敗訴部分提起上訴，羅芷青上訴
    聲明：㈠原判決駁回羅芷青後開請求部分廢棄；㈡林必原應
    再給付羅芷青1,163,196 元，及自起訴狀繕本送達翌日起至
    清償日止，按週年利率5%計算之利息。林必原上訴聲明：㈠
    原判決不利於林必原部分廢棄；㈡上開廢棄部分，羅芷青在
    第一審之訴駁回。羅芷青、林必原均聲明請求駁回對造之上
    訴。
四、兩造不爭執事項：
  ㈠兩造於98年間交往而成男女朋友，於104 年間分手。
  ㈡附表編號1 至19所示信用卡消費款項為羅芷青所繳納，該等
    信用卡均屬林必原持有之信用卡。附表編號22所示款項，為
    羅芷青繳納林必原匯豐銀行信用卡款項。
  ㈢附表編號23所示汽車燃料使用費為登記在林必原名下車輛之
    款項。
  ㈣附表編號24至32所示款項，屬林必原所承租之臺南租屋處租
    金，係由羅芷青以網路轉帳方式繳納。
五、本件之爭點為：羅芷青依不當得利及民法第172 條、第176
    條第1 項無因管理之規定，請求林必原返還附表所示款項，
    是否有據？茲分述本院之判斷如下：
  ㈠按當事人主張有利於己之事實者，就其事實有舉證之責任，
    但法律別有規定，或依其情形顯失公平者，不在此限，民事
    訴訟法第277 條定有明文。次按未受委任，並無義務，而為
    他人管理事務者，其管理應依本人明示或可得推知之意思，
    以有利於本人之方法為之；管理人開始管理時，以能通知為
    限，應即通知本人，如無急迫之情事，應俟本人之指示，民
    法第172 條、第173 條第1 項分別定有明文。羅芷青主張其
    支付如附表所示款項，係未受委任而為林必原管理事務所為
    ，屬無因管理，為林必原所否認，自應由羅芷青就其並無義
    務而為林必原管理事務，復曾以「無因管理」之意思通知林
    必原等事實負舉證之責。羅芷青固提出信用卡帳單、玉山銀
    行存摺、估價單、郵政劃撥儲金存款收據、106 年汽車燃料
    使用費收據、彰化銀行帳戶交易明細為憑（原審審訴卷第17
    至89頁），然該等資料僅足佐證附表所示款項為羅芷青支付
    之事實，尚無從證明上開無因管理要件事實確屬存在。此外
    ，羅芷青就此部分復未提出其他證據以實其說，則其主張所
    為符合民法第172 條無因管理之規定，得依同法第176 條第
    1 項請求林必原返還云云，難認有據。
  ㈡次按主張不當得利請求權存在之當事人，對於不當得利請求
    權之成立，應負舉證責任，即應證明他方係無法律上之原因
    而受利益，致其受有損害，如受利益人係因給付而得利時，
    所謂無法律上之原因，係指給付欠缺給付之目的，故主張該
    項不當得利請求權存在之當事人，應舉證證明該給付欠缺給
    付之目的。經查：
    ⒈羅芷青主張附表編號1 至19、22所示款項均屬林必原持有
      之信用卡刷卡消費款項一節，業據提出信用卡帳單、玉山
      銀行存摺、估價單、郵政劃撥儲金存款收據、106 年汽車
      燃料使用費收據、彰化銀行帳戶交易明細附卷為證（原審
      審訴卷第17至89頁），且為林必原所不爭執，自堪認屬實
      。其次，羅芷青雖主張林必原因其繳納信用卡帳款行為受
      有不當利得云云，惟林必原予以否認，並抗辯兩造交往期
      間未嚴格區分消費支出，如帳單多為羅芷青個人消費即協
      議由羅芷青繳納，除附表所示款項外之信用卡帳單，均由
      其繳納等語。查，兩造於98年至104 年間為男女朋友一節
      ，為兩造所不爭執，而綜觀羅芷青提出之信用卡帳單，所
      載消費項目計有加油費、陶磁等生活用品費、化妝品費、
      飯店住宿費、百貨公司消費、高鐵交通費、旅行社費用、
      國外刷卡消費、3C電器用品費等（依消費明細欄所載商家
      之公司登記資料等判斷），均核屬男女朋友交往期間常見
      之共同消費支出，難以逕認係林必原個人之消費；再參以
      羅芷青就其中附表編號3 至16、18、19之信用卡款項，係
      自104 年2 月起至105 年2 月止按月支付，總支付金額為
      103 萬餘元等情，如上開信用卡消費款與羅芷青毫無關連
      ，羅芷青豈會願意按月繳納持續1 年，且繳納金額逾百萬
      元？由此足徵林必原抗辯兩造交往期間未嚴格區分消費支
      出，有協議如帳單多為羅芷青個人消費者即由羅芷青繳納
      等語，尚屬可採。況衡諸常情，男女交往時，除了言明借
      款之情形外，兩人經常參與彼此之食衣住行及休閒，難免
      有互相幫忙、輪流付款或互為饋贈等舉措，自不得因嗣後
      分手，即謂原本交往期間之一方給付係欠缺給付目的，而
      屬不當得利。此外，羅芷青未能提出其他證據證明其就此
      部分之付款欠缺給付目的，是其主張林必原就附表編號1
      至19、22所示款項有不當得利之情形，應返還所受利益云
      云，自屬無據。
    ⒉又羅芷青主張其有支出附表編號20、21款項一節，業據提
      出共盈系統家俱有限公司估價單為證（原審審訴卷第65、
      67）。觀之該估價單內容，載明案場地址分別為臺南租屋
      處、臺南市○○路○段000 號13樓之5 （民生萬吉），林
      必原於原審已陳明該2 筆款項屬其辦公室搬遷費用之支出
      等語在卷（原審卷第49頁），並於本院陳稱該2 處所均係
      其所承租等語明確（本院卷一第240 頁），則羅芷青主張
      估價單所載系統家具係供林必原辦公使用，難認係兩造交
      往期間共同生活所必需，故應由林必原負擔等語，應屬可
      採，堪認羅芷青支付該2 筆款項，其給付欠缺給付目的。
      至林必原固抗辯羅芷青有表示願意負擔該費用云云，惟未
      提出證據佐證，難認可採；此外，其另抗辯該家具為兩造
      先前合資購買之太子峰雲會房屋之裝潢，為羅芷青所有，
      且有部分係搬回羅芷青都廳苑住處，不應將拆遷費用轉嫁
      由其負擔云云，固提出兩造通訊軟體對話資料、相片、詠
      志聯合律師事務所函為憑（本院卷一第117 、251 至265
      頁），然上開估價單所記載案場地址並無都廳苑，可見該
      估價單所載費用全屬搬遷至臺南租屋處、民生萬吉所產生
      者，而上開處所為林必原租用之辦公室，該等家具自屬供
      林必原辦公使用，由林必原負擔拆裝費用，自較符合事理
      ，故林必原此部分抗辯，亦不足憑採。是以，羅芷青依不
      當得利之法律關係，請求林必原返還附表編號20、21款項
      共計150,400 元，自屬有據。
    ⒊關於附表編號23車牌號碼000-0000、ADD-3883號自小客車
      106 年全年燃料使用費9,600 元，羅芷青已陳明就其中車
      牌號碼000-0000號自小客車之4,800 元部分，不為主張（
      本院卷一第285 頁），是其請求林必原返還此部分款項，
      即屬無據；至ADD-3883號自小客車之4,800 元部分，林必
      原既不爭執該車輛為其所為，並登記在其名下，則由羅芷
      青繳納ADD-3883號自小客車燃料使用費之稅捐，形式上可
      認為給付欠缺給付目的，林必原固抗辯羅芷青曾自行表明
      願意支付該費用云云，惟未提出證據佐證，難認可採。是
      以，羅芷青依不當得利之法律關係，請求林必原返還4,80
      0 元，即屬有據。
    ⒋羅芷青所支付如附表編號24至32合計180,135 元屬臺南租
      屋處之租金一節，為兩造所不爭執，且林必原自承臺南租
      屋處係其所承租等語明確（本院卷一第240 頁），則自形
      式上觀之，羅芷青主張其給付欠缺給付目的，亦屬合理。
      林必原雖抗辯係因兩造同居在該處，羅芷青表示願負擔該
      租金，遂自行轉帳租金予房東云云，然為羅芷青所否認，
      林必原就此復未提出足資證明其所述屬實之證據，其此部
      分抗辯，自不足憑採。從而，羅芷青請求林必原返還此部
      分不當得利180,135 元，亦屬有據。
    ⒌綜上，林必原就附表編號20、21、24至32所示款項及附表
      編號23中車牌號000-0000號自小客車之燃料使用費4,800
      元之給付，均屬無法律上原因而受有利益，致羅芷青受有
      損害，從而，羅芷青依民法第179 條之規定，請求林必原
      返還335,335 元（計算式：150,400 ＋4,800 ＋180,135
      ＝335,335 ），即屬有據。
六、綜上所述，羅芷青依不當得利之規定，請求林必原給付羅芷
    青335,335 元，及自起訴狀繕本送達翌日即108 年2 月26日
    起至清償日止，按週年利率5%計算之利息，為有理由，應予
    准許，逾此部分之請求，均為無理由，不應准許。原判決判
    命林必原給付逾上開本息部分，尚有未洽，林必原上訴指摘
    原判決此部分不當，求為廢棄，為有理由，爰由本院改判如
    主文第2 項所示。至於上開應准許之部分，原審為羅芷青勝
    訴之判決，並分別諭知依職權及供擔保後為准免假執行宣告
    ，及原審就其餘不應准許部分，為林必原敗訴之判決，核無
    不合，羅芷青、林必原上訴意旨各執以指摘原判決關此不利
    己部分為不當，求予廢棄，均無理由，應予駁回。本件事證
    已臻明確，兩造其餘攻擊防禦方法及舉證，核與判決結果並
    無影響，爰不逐予論述，附此敘明。
七、據上論結，羅芷青之上訴為無理由，林必原之上訴為一部有
    理由、一部無理由，依民事訴訟法第450 條、第449 條第1
    項、第79條，判決如主文。
中    華    民    國   110    年    11    月    30    日
                            民事第三庭
                                審判長法  官  李昭彥
                                      法  官  楊淑珍
                                      法  官  黃悅璇
以上正本證明與原本無異。
本件不得上訴。
中    華    民    國   110    年    11    月    30    日
                                      書記官  賴梅琴